【裁判字號】    97,苗簡,677
【裁判日期】    980505
【裁判案由】    塗銷土地抵押權登記
【裁判全文】
臺灣苗栗地方法院民事判決             97年度苗簡字第677號
原      告  宇○○
            宙○○
共      同
訴訟代理人  李震華律師
被      告  甲○○
            辰○○
            癸○○
            玄○○
            午○○
            巳○○
            天○○
            地○○
            戌○
            酉○○
            申○○
            亥○○
            寅○○
            己○○
            未○○○
兼  上  二
訴訟代理人  卯○○
上      一
訴訟代理人  乙○○
被      告  丙○○
            丑○○
            丁○○
            辛○○
            壬○○
            戊○○
            庚○○
            子○○
上列當事人間請求塗銷土地抵押權登記事件，本院民國於98年4
月21日言詞辯論終結，判決如下：
    主  文
被告應就其被繼承人邱火金於坐落苗栗縣竹南鎮○○段○○段八
二七之三地號土地，以苗栗縣竹南地政事務所於民國四十年南竹
字第二一號收件、民國四十年一月十九日登記、設定權利範圍四
分之一、擔保債權總金額新臺幣伍仟元之抵押權登記，辦理繼承
登記後，將上開抵押權登記予以塗銷。
被告應就其被繼承人邱火金於坐落苗栗縣竹南鎮○○段○○段八
九六地號土地，以苗栗縣竹南地政事務所於民國四十年南竹字第
二一號收件、民國四十年一月十九日登記、設定權利範圍四分之
一、擔保債權總金額新臺幣伍仟元之抵押權登記，辦理繼承登記
後，將上開抵押權登記予以塗銷。
訴訟費用由被告連帶負擔。
本判決得假執行。
    事實及理由
壹、程序方面：
    被告甲○○、辰○○、癸○○、玄○○、午○○、巳○○、
    天○○、地○○、戌○、酉○○、申○○、亥○○、寅○○
    、丙○○、丑○○、丁○○、辛○○、壬○○、戊○○、庚○○、子○○經合法通知，無正當理由，均未於言詞辯論期
    日到場，經核均無民事訴訟法第386 條所列各款情形，爰依
    原告之聲請，由其一造辯論而為判決。
貳、實體方面：
一、原告主張：
（一）坐落苗栗縣竹南鎮○○段○○段827-3 地號土地，為原告
      宇○○與訴外人蕭珠、葉怡佩等3 人所共有，前手即訴
      外人邱火生於民國39年11月1 日，因借款所需，以重測前
      苗栗縣竹南鎮○○段267-3 地號土地，權利範圍4 分之1
      ，設定擔保債權總金額新臺幣（下同）5,000 元之普通抵
      押權予訴外人邱火金，該筆土地於60年間，因分割而增加
      267-116 ～267-128 地號等13筆土地，其中267-124 地號
      土地，於69年7 月17日因重測而與同段266-1 、267-2 、
      267-124 地號土地合併為竹南段二小段827 地號土地，嗣
      827 地號土地於71年2 月8 日經法院強制分割，增加系爭
      827-3 地號土地，而系爭抵押權登記均隨同移轉登記。另
      同段同小段896 地號土地，則為原告宙○○與訴外人邱
      足、午○○、巳○○等4 人所共有，亦為前手即訴外人邱
      火生於39年11月1 日，因借款所需，以重測前苗栗縣竹南
      鎮○○段267-29地號土地，權利範圍4 分之1 ，設定擔保
      債權總金額5,000 元之普通抵押權予訴外人邱火金，作為
      共同擔保，而原267-29地號土地嗣因重測變更為系爭896
      地號土地，系爭抵押權登記亦隨同移轉登記。系爭2 筆土
      地上之抵押權均未約定清償日期，其存續期間均為39年11
      月1 日至40年4 月30日，存續期間顯已屆滿，邱火金對邱
      火生縱有債權存在，其請求權亦因罹於15年之時效而消滅
      ，而抵押權人邱火金亦未於前開債權請求權時效完成後5
      年間實行抵押權，系爭抵押權應已消滅。
（二）原抵押權人邱火金於72年6 月6 日死亡，其繼承人為被告
      甲○○、辰○○、癸○○【以上甲○○等3 人為邱火金之
      繼承人邱秋明（85年8 月3 日死亡）之繼承人】、玄○○
      、午○○、巳○○【以上玄○○等3 人為邱火金之繼承人
      邱明德（85年12月23日死亡）之繼承人】、天○○、地○○、戌○、酉○○、申○○、亥○○【以上天○○等6 人
      為邱火金之繼承人邱碧鳳（75年2 月2 日死亡）之繼承人
      】、己○○、寅○○、卯○○、未○○○、丙○○、丑○○、丁○○、辛○○、壬○○、戊○○、庚○○、子○○
      等24人，惟被告甲○○等24人就系爭2 筆土地上之抵押權
      ，並未辦理繼承登記。系爭2 筆土地上之抵押權既已消滅
      ，其抵押權登記之繼續存在，顯已影響原告對於系爭2 筆
      土地所有權之圓滿行使，為此，爰依共有人對於第三人之
      請求權、物上請求權之法律關係，請求被告甲○○等24人
      就其被繼承人邱火金於系爭2 筆土地上之抵押權登記辦理
      繼承登記後，將上開抵押權登記予以塗銷等語；並聲明：
      如主文第1 、2 項所示。
二、被告己○○、卯○○、未○○○則以：(一)原告宇○○就系爭
    827-3 地號土地之應有部分，係向訴外人邱金枝購得，原告
    宙○○就系爭896 地號土地之應有部分，係向訴外人王宏文
    購得，而王宏文係自其母親邱金枝、邱甘乃繼承而來；邱金
    枝、邱甘乃均為臺灣高等法院77年度上易字第97號請求塗銷
    抵押權登記事件之當事人，且渠等訴請塗銷系爭土地抵押權
    登記事件，業經法院駁回確定在案，原告今再就同一事件請
    求塗銷抵押權登記，有違一事不再理之原則，應予駁回。(二)
    系爭2 筆土地非原告單獨所有，尚有蕭珠、葉怡佩、邱
    足、午○○、巳○○等共有人，原告卻未以全體共有人起訴
    ，其當事人適格已有欠缺；且被告午○○、巳○○同為系爭
    896 地號土地之共有人，其債權及抵押權因混同而消滅，原
    告之訴不應准許。(三)訴外人王宏文於96年12月26日設定第2
    順位抵押權予原告宙○○之夫蕭家松時，原告宙○○即已知
    悉系爭抵押權之存在，該抵押權於40年1 月19日設定，擔保
    債權兩筆總額10,000元，利息以每日3 角5 分計算，依複利
    及通貨膨脹換算結果，原告應償還債務1,360,000 元予被告
    等語置辯；並聲明：駁回原告之訴。其餘被告則均未於言詞
    辯論期日到場，亦未提出書狀作何聲明或陳述。
三、得心證之理由：
（一）原告起訴是否違反一事不再理原則？
    1.按除別有規定外，確定之終局判決就經裁判之訴訟標的，
      有既判力。確定判決，除當事人外，對於訴訟繫屬後為當
      事人之繼受人者，及為當事人或其繼受人占有請求之標的
      物者，亦有效力；民事訴訟法第400 條第1 項、第401 條
      第1 項分別定有明文。所謂既判力，係指為訴訟標的之法
      律關係，於確定之終局判決中經裁判者，當事人就該法律
      關係不得更行起訴，亦不得於新訴用作攻擊或防禦方法，
      而為與確定判決意旨相反之主張。又按確定判決以程序上
      理由駁回原告之訴，並未就為訴訟標的之法律關係予以裁
      判者，無民事訴訟法上所定之既判力；最高法院27年上字
      第1688號判例意旨可資參照。
    2.經查：訴外人邱甘乃、鍾登賢等人前曾於76年間，就包含
      系爭2 筆土地在內之11筆土地，向臺灣新竹地方法院（下
      稱新竹地院）提起塗銷抵押權登記之訴訟，經新竹地院以
      76年度易字第46號判決一審勝訴，嗣經該案被告提起上訴
      後，固經臺灣高等法院以77年度上易字第97號判決部分廢
      棄原判決，並就其中包含系爭2 筆土地在內之5 筆土地上
      之抵押權，駁回該案原告就該部分之請求而確定在案，惟
      其駁回之理由，係因該事件之原告邱明德、丙○○將其自
      身亦同列為被告而訴請辦理繼承登記及塗銷抵押權登記，
      該確定判決乃以「茲邱明德、丙○○竟訴請包括其自身在
      內之上訴人應予辦理繼承登記及塗銷登記，於法自有未合
      ，不應准許，此部分原審為上訴人敗訴判決，尚嫌速斷，
      上訴意旨執以指摘，自應予以廢棄改判，並駁回上訴人此
      部分在第一審之訴」等語，為駁回該部分請求之理由，此
      有前開一、二審判決書影本各1 份在卷可稽（見本院卷第
      168 ～178 頁），足見前揭確定判決就包含系爭2 筆土地
      部分在內之5 筆土地上之抵押權，係以程序上理由駁回原
      告之請求，並未於實體上就兩造間訴訟標的之法律關係（
      即上開抵押權是否業已消滅而應准予塗銷登記）加以裁判
      ，揆諸上揭法條規定及判例意旨，就該案駁回部分並無既
      判力之可言，當事人仍得於補正程序上瑕疵之後，就該法
      律關係另行起訴，是原告提起本件訴訟，並無違背一事不
      再理原則之可言，被告卯○○等人此部分所辯，尚非可採
      。
（二）原告未以全體共有人起訴，有無當事人不適格之情形？
    1.按各共有人對於第三人，得就共有物之全部為本於所有權
      之請求；但回復共有物之請求，僅得為共有人全體之利益
      為之；民法第821 條定有明文。又依前揭法條規定，此項
      請求權既非必須由共有人全體共同行使，則以此為標的之
      訴訟，自無由共有人全體共同提起之必要；而所謂本於所
      有權之請求權，係指民法第767 條所規定之物權的請求權
      而言；最高法院28年上字第2361號判例意旨可供參照。是
      民法第767 條所定之除去妨害請求權與妨害預防請求權，
      均得由各共有人單獨加以行使，土地共有人中之1 人，非
      惟對於無權占有共有地建築房屋者，得訴請其拆除以排除
      侵害，且對於違法登記為有定限物權之人，亦得訴請其塗
      銷，以回復所有權之圓滿狀態。
    2.經查：系爭827-3 地號土地為原告宇○○與訴外人蕭珠
      、葉怡佩所共有，系爭896 地號土地為原告宙○○與訴外
      人邱足、午○○、巳○○所共有，固有原告所提出系爭
      2 筆土地之土地登記謄本附卷可憑，然原告係本於所有權
      人之地位，行使物權之請求權，而訴請被告塗銷已消滅之
      抵押權登記，依上開法條規定及判例意旨，該項請求權並
      非必須由共有人全體共同行使，而得由各共有人單獨加以
      主張，是本件原告僅以其2 人提起訴訟，而未臚列全體共
      有人為原告，其當事人適格並無欠缺；被告卯○○等人此
      部分所辯，亦非足採。
（三）原告得否請求被告就系爭抵押權辦理繼承登記後予以塗銷
      ？
    1.按請求權，因十五年間不行使而消滅；消滅時效，自請求
      權可行使時起算；清償期，除法律另有規定或契約另有訂
      定，或得依債之性質或其他情形決定者外，債權人得隨時
      請求清償；民法第125 條前段、第128 條前段、第315 條
      分別定有明文。次按以抵押權擔保之債權，其請求權已因
      時效而消滅，如抵押權人，於消滅時效完成後，五年間不
      實行其抵押權者，其抵押權消滅；民法第880 條亦有明文
      。是債權未定清償期者，債權人既得隨時請求債務人清償
      ，則債權請求權之消滅時效，應自債權成立之日起算，並
      因15年間不行使而消滅，而抵押權人於上開債權請求權消
      滅時效完成後，5 年間不實行其抵押權者，其抵押權亦因
      時效完成而歸於消滅。
    2.經查，原告主張前揭抵押權設定經過、原抵押權人邱火金
      死亡後應由被告等人繼承其權利等事實，業據原告提出與
      所述相符之土地登記電子謄本、手寫土地登記簿抄本、被
      告戶籍謄本、邱火金繼承系統表等件為證，且為被告所不
      爭執，應堪信為真實。又依上開土地登記謄本所載，系爭
      2 筆土地上之抵押權所擔保之債權並未約定清償期，揆諸
      上揭說明，債權人自債權成立之日起，即得隨時請求債務
      人清償，然原債權人邱火金並未於消滅時效完成前對債務
      人催討債務，亦為被告所不爭執，是上開抵押權所擔保之
      債權請求權，自39年11月1 日起，經15年後，即因時效完
      成而消滅，另自擔保債權之消滅時效完成後，原抵押權人
      邱火金復未於5 年間實行其抵押權，該抵押權亦因而歸於
      消滅。
    3.被告雖另辯稱被告午○○、巳○○均為系爭896 地號土地
      之共有人，其債權及抵押權因混同而消滅，原告之訴於法
      未合，不應准許云云；惟按同一物之所有權及其他物權，
      歸屬於一人者，其他物權因混同而消滅，但其他物權之存
      續，於所有人或第三人有法律上之利益者，不在此限；民
      法762 條定有明文。經查：依卷附土地登記謄本所載，被
      告午○○、巳○○2 人雖因繼承而取得系爭896 地號土地
      應有部分各8 分之1 ，而成為該筆土地之共有人，然渠2
      人亦同為原抵押權人邱火金之繼承人，並繼承取得系爭抵
      押權，而抵押權係債權人對於債務人或第三人不移轉占有
      而供其債權擔保之不動產，得就該不動產賣得價金優先受
      償之權利，倘若前開抵押權仍係有效存在並得加以行使，
      被告午○○等2 人仍可本於實行抵押權之方式，而就抵押
      物所賣得價金依比例予以受償，以滿足其繼承所得之債權
      ，反之倘若該抵押權依混同而歸於消滅，則於實行抵押權
      時，僅有其他繼承人得就債權受償，同為繼承人之被告午
      ○○等2 人卻分文未得，顯係受有不利益，是足認其2 人
      因繼承所得上開抵押權之存在，對於渠等尚有法律上之利
      益，是被告午○○等2 人就系爭抵押權所繼承之部分，並
      不因混同而消滅；被告此部分所辯，仍不足取。
    4.系爭2 筆土地上所設定之前開抵押權既均已消滅，且原抵
      押權人邱火金業已死亡，應由被告等人繼承其權利，則原
      告訴請被告等人就系爭抵押權辦理繼承登記後予以塗銷，
      係屬有據。
四、綜上所述，原告分別為系爭2 筆土地之共有人，依民法第82
    1 條前段規定，本於所有權之物權請求權，主張系爭2 筆土
    地上之前開抵押權業已歸於消滅，訴請原抵押權人邱火金之
    繼承人即被告甲○○等24人，就系爭抵押權辦理繼承登記後
    ，將上開抵押權登記予以塗銷，為有理由，應予准許。
五、本件事證已臻明確，兩造所提其餘攻擊防禦方法及證據，經
    本院審酌後，核與本件判決結果不生影響，爰不一一論述，
    附此敘明。
六、本件係依民事訴訟法第427 條第1 項規定適用簡易程序所為
    被告敗訴之判決，依同法第389 條第1 項第3 款規定，本院
    應依職權宣告假執行。
七、訴訟費用負擔之依據：民事訴訟法第85條第2 項。
中    華    民    國    98    年    5     月    5     日
                  民事庭法  官  邱光吾
以上正本係照原本作成
如對本判決上訴，須於判決送達後20日內向本院提出上訴狀
                        書記官  葉燕蓉
中    華    民    國    98    年    5     月    5     日


司法院資訊處製作；財團法人民間司法改革基金會備份。
